臺灣高雄地方法院民事判決　　　　　　　99年度訴字第2003號
原　　　告　匯豐汽車股份有限公司
法定代理人　嚴凱泰
訴訟代理人　謝明輝
被　　　告　李和芸
　　　　　　李聰明
上列當事人間請求塗銷所有權移轉登記等事件，本院於民國100
年7月20日言詞辯論終結，判決如下：
  主  文
原告之訴駁回。
訴訟費用由原告負擔。
  事實及理由
一、原告主張：被告李和芸與訴外人李德煌共同簽發發票日期民
    國98年8月17日，票面金額新台幣（下同）60萬元之本票（
    下稱系爭本票）予原告收執。詎到期後經提示僅兌現18,353
    元，迄今尚餘本金503,490元未獲付款（利息另計，下稱系
    爭債權) 。原告先向臺灣臺中地方法院聲請本票裁定經該院
    以98年度司票字第9540號裁定准許後，向本院聲請強制執行
    未獲清償，經本院核發債權憑證在案（下稱系爭債權憑證）
    。嗣原告於99年8月11日向本院聲請對李和芸名下不動產強
    制執行時，李和芸竟於同年月13日將其所有坐落高雄縣仁武
    鄉○○段226-5地號土地及其上同段122建號即門牌號碼高雄
    縣仁武鄉○○街232號之建物（下稱系爭房地）以買賣名義
    移轉登記予其父親即被告李聰明。李和芸及李聰明間買賣系
    爭房地之債權行為及移轉登記之物權行為顯屬通謀虛偽意思
    表示，應為無效。又縱認李和芸上開以買賣名義移轉登記系
    爭房地予李聰明之行為，乃隱藏贈與行為而生贈與之效力，
    惟李和芸為系爭本票發票人，本應支付票款，竟於原告取得
    系爭債權憑證欲聲請強制執行之際，為使系爭債權無法實現
    ，將系爭房地無償過戶予李聰明，致原告因債務人無財產可
    供執行而未能執行，李和芸及李聰明之無償行為顯有害於原
    告之債權，為此爰依民法第87條第1項、第244條第1項之規
    定提起本訴等語。並先位聲明：(一)李和芸、李聰明就系爭房
    地於99年7月27日所為之買賣行為及於99年8月13日所為之所
    有權移轉登記行為均無效。(二)被告李聰明應就系爭房地於99
    年8月13日經高雄縣仁武地政事務所以買賣為登記原因所為
    之所有權移轉登記，予以塗銷。備位聲明：(一)李和芸、李聰
    明就系爭房地於99年7月27日所為之買賣行為及於99年8月
    13日所為之所有權移轉登記行為均撤銷。(二)被告李聰明應就
    系爭房地於99年8月13日經高雄縣仁武地政事務所以買賣為
    登記原因所為之所有權移轉登記，予以塗銷。
二、被告則一致以：李聰明於94年間出賣所有門牌號碼高雄市○
    ○區○○路110號房屋及其坐落基地（下稱同心路房地）得
    款1,745萬元後，隨即購入高雄縣仁武鄉○○街230號房地（
    下稱文教街230號房地）、系爭房地。文教街230號房地係贈
    與其配偶李蘇好並登記在其名下，而系爭房地則為李聰明自
    身所有、並由其居住使用，惟因李聰明年事已高，為規避日
    後遺產稅之問題，乃將系爭房地借名登記在女兒李和芸名下
    ，系爭房屋實際所有權人為李聰明，李和芸僅為借名登記人
    。嗣因為李和芸經營之公司資金上有需求，其信用有瑕疵無
    法借款，李聰明方於99年間終止與李和芸之借名契約，請代
    書代為辦理不動產買賣及移轉程序，將系爭房地移轉回李聰
    明名下，方得以由李聰明以其名義借款貸予李和芸周轉，目
    前李聰明以系爭房地向高雄市第三信用合作社（下稱三信合
    作社）抵押借貸300萬元之本息，仍由李聰明所繳納。故移
    轉當時李聰明並不知原告已取得執行名義，而系爭房地本來
    就為李聰明所有，渠2人並無原告所指之通謀虛偽之脫產行
    為，也無損害原告債權之意思等語，資為抗辯。並均聲明：
    駁回原告之訴。
三、兩造不爭執事項：
（一）李和芸、李聰明為父女關係。李和芸於99年8月13日以買
      賣為登記原因，將系爭房地所有權全部移轉登記予李聰明
      。
（二）李和芸於98年8月17日向原告借款60萬元，並簽發系爭本
      票一張交付原告，目前迄今尚有本金503,490元未清償。
四、本件爭點為：
（一）被告就系爭房地所為之買賣及移轉登記行為，是否為通謀
      虛偽意思表示? 被告辯稱李聰明、李和芸間存有借名登記
      契約，是否可採?
（二）被告間就系爭房地所為之買賣及移轉登記行為，是否為無
      償之詐害原告債權行為? 原告請求撤銷系爭房地所為之買
      賣及移轉登記行為，及塗銷系爭房地於99年8月13日之所
      有權移轉登記，有無理由?
五、本件得心證之理由：
（一）李和芸與李德煌共同簽發面額60萬元之本票予原告，到期
      後未依約兌現，迄今尚餘本金503,490元未清償，於99年
      8月13日，將系爭房地所有權以買賣為原因，移轉登記予
      其父親李聰明，致李和芸名下已無其他財產足資清償對原
      告之債務等情，為兩造所不爭執，並有系爭房地登記謄本
      、異動索引、本票影本、本院99年度司執心字第87943號
      債權憑證、仁武地政事務所99年仁登字第71040號所有權
      移轉登記資料、李和芸財產調件明細等件附卷可稽（見本
      院卷第5-18、29-30、39-45頁），上開事實，堪以認定。
（二）按表意人與相對人通謀而為虛偽意思表示者，其意思表示
      無效。但不得以其無效對抗善意第三人，虛偽意思表示，
      隱藏他項法律行為者，適用關於該項法律行為之規定。民
      法第87條定有明文。又當事人就其有利於己之事實，應負
      舉證之責。是主張隱藏有他項法律行為之人，自應就此利
      己之事實，負舉證責任，最高法院85年度台上字第2114號
      裁判可資參照。原告主張李和芸、李聰明間於99年8月11
      日就系爭房地之買賣契約關係，係通謀虛偽意思表示一節
      ，為李和芸、李聰明所不爭執，惟辯稱：系爭房地是李聰
      明所購買，李和芸僅為借名登記人，99年8月11日僅係將
      系爭房地返還予李聰明，並無脫產之意思，以買賣為登記
      原因是因為代書辦理時所建議，不清楚代書怎麼辦理等語
      ，然上情為原告所否認，是李和芸、李聰明自應就借名登
      記此一利己之事實負舉證責任。經查：
1.    被告均辯稱：李聰明於94年9月12日出售其所有同心路房
      地予訴外人康周梁，價金共1745萬元，得款即向訴外人施
      惠盛購買系爭房地、文教街230號房地，價金分別為438萬
      元、442萬元。康周梁第1次付款簽約金200萬元現金，其
      中有5萬元於94年9月13日支付系爭房地定金（35,000元土
      地定金，15,000元建物定金，見本院卷第60、62頁）；康
      周梁第2次以發票人黃美惠之支票付款295萬元，該支票直
      接轉交予施惠盛，其中112萬元作為支付系爭房地價金（
      土地784,000元，建物336,000元），183萬元作為文教街
      230號房地價金（見本院卷第99頁）；另因同心路房地移
      轉作業辦理不及，故系爭房地剩餘300萬元價金係由李和
      芸為借款人，李聰明為保證人，向第一商業銀行股份有限
      公司（下稱第一銀行）聲請貸款支付，剩下餘款21萬元亦
      由李聰明以現金支付等語，並提出上開房地之買賣契約書
      、李聰明第一銀行七賢分行帳號00000000000號帳戶交易
      明細、李和芸第一銀行七賢分行帳號00000000000號帳戶
      交易明細、黃美惠簽發之本票影本、買賣流程圖等件附卷
      可稽（見本院卷第58-67、94-100頁）。經核系爭房地之
      付款過程，於不動產買賣契約書上確有載明付款日期、金
      額，並有收款人簽名確認收訖之文字（見本院卷第60  、
      62頁），其分期給付之時程確實與被告主張之同心路房地
      出售時間相合，堪認被告所辯，並非無據；復參諸黃美惠
      所簽發之面額295萬元支票，背面確有李和芸、黃美惠、
      康周梁之背書，該支票經施惠盛收受後，亦經其蓋章、註
      明：「本張支票乃承購文教街230號、232號交付94.9.25
      期款，合併使用票據。合併應收新臺幣參佰貳拾柒萬元正
      ，實收貳佰玖拾伍萬元正，尚差新臺幣參拾貳萬元正。」
      等語（見本院卷第99頁），足見上開支票確實為康周梁交
      付李聰明之同心路房地價金，李聰明並持之以轉交施惠盛
      作為系爭房地、文教街230號房地價金，原告雖主張：這
      只能證明被告合併使用295萬元票據，看不出系爭房地係
      支付112萬元云云（見本院卷第125頁），惟參以系爭房地
      買賣契約書記載：「...(二)民國九十四年九月廿五日付新
      臺幣參拾參萬陸仟元正...」、「...(二)民國九十四年九月
      廿五日付新臺幣柒拾捌萬肆仟元正...」等語（見本院卷
      第60、62頁），合計確為112萬元一情觀之，堪認系爭房
      地之第二期價款112萬元，確實為李聰明出售其所有之同
      心路房地後，持所得價款所支付。
2.    又原告主張：系爭房地向第一銀行貸款之300萬元，係以
      李和芸之名義貸款，足見李和芸方為系爭房地之所有權人
      ，又李聰明出售同心路房地後尚有餘款，為何不直接繳清
      系爭房地貸款，亦屬可疑等語，惟上情經李和芸辯稱：該
      300萬元貸款以李和芸為借款人，係因系爭房地登記名義
      為李和芸，故應銀行之要求辦理，上開貸款嗣後亦由李聰
      明在95年12月22日、96年1月7日臨櫃清償50萬元、70萬元
      ，李和芸只有繳前2年的利息而已，又當時同心路房地因
      作業辦理不及，系爭房地之出賣人又急於收款，渠等才會
      去辦理貸款，後來同心路房地的價金收到後，李聰明另將
      此部分價金委託李和芸投資購買股票，股票出售才清償上
      開貸款，此乃基於個人理財之考量，嗣後李聰明向高雄市
      第三信用合作社（下稱三信合作社）抵押系爭房地借貸
      300 萬元，還清向第一銀行之房貸180萬元後，並借款120
      萬元予李和芸後，上開向三信合作社借貸之款項亦由李聰
      明所償還，李和芸對於系爭房地均未實質出資等語。經查
      ：李聰明對於其向第一銀行清償50萬元、70萬元貸款之憑
      據，雖稱已遺失而無法提出，惟被告向三信合作社以系爭
      房地貸款300萬元清償對第一銀行之貸款後，該三信合作
      社之貸款為李聰明所繳納，目前繳息正常一情，有三信合
      作社99年11月17日高三信社秘文字第3878號函文、李聰明
      三信合作社鼓山分社帳號00000000000000號帳戶交易明細
      等件在卷可佐（見本院卷第73、74、140頁），堪認李和
      芸縱使曾繳納對第一銀行房貸之利息，惟系爭房地之貸款
      絕大部分仍為李聰明所繳納。原告雖質疑李聰明既因出售
      同心路房地而有資力清償系爭房地之貸款，為何捨此不為
      云云，惟資金之利用係屬個人理財之考量，被告辯稱：其
      得款後先購買股票，欲待股票售出後再清償貸款等語，亦
      與常情無違，非不可採。
3.    又原告另主張：縱使被告所辯為真，文教街230號房地既
      為李聰明贈與其妻，同時購買之系爭房地亦應同為贈與李
      和芸等語，惟上情經李聰明、李和芸所否認，原告對於上
      開主張並未能舉證以實其說，參諸一般人購買房地時，登
      記於何人名義之原因理由多端，自難就李聰明就文教街23
      0號房地登記李蘇好名義係因贈與，即認同時購買之系爭
      房地亦同有贈與其女李和芸之意思。又李和芸辯稱：李
      聰明贈與文教街232號房屋予李蘇好，係因感念夫妻之情
      ，與系爭房地借名登記在李和芸名下之情形不同，況李和
      芸尚有兩位兄長，依傳統習俗，李聰明縱使欲贈與房地予
      子女，亦應贈與男丁為優先，豈有贈與已出嫁之女兒之理
      等語，亦難認與常情有違，是原告此部分主張，即非可採
      。
4.    據上，堪認被告辯稱：系爭房地是李聰明購買，只是借名
      登記李和芸名下，嗣後，李和芸、李聰明終止借名登記契
      約，李和芸即將系爭房地返還予李聰明並移轉登記等語，
      應屬真實，足以採信。從而，李聰明、李和芸間就系爭房
      地於99年7月27日雖無真實之買賣契約關係存在，但因隱
      藏有李聰明與李和芸借名登記之關係，依民法第87條第2
      項規定，李聰明、李和芸間自應適用借名登記之法律關係
      。
（三）按民事訴訟法第247 條第1 項前段規定：「確認法律關係
      之訴，非原告有即受確認判決之法律上利益者，不得提起
      之。」。所謂即受確認判決之法律上利益，係指法律關係
      之存否不明確，原告主觀上認其在法律上之地位有不安之
      狀態存在，且此種不安之狀態，能以確認判決將之除去者
      而言，若縱經法院判決確認，亦不能除去其不安之狀態者
      ，即難認有受確認判決之法律上利益（最高法院52年台上
      字第1237號、52年台上字第1240號判例參照）。再按出賣
      人與買受人間之買賣，縱屬虛偽，惟既隱藏有非虛偽之法
      律行為，出賣人之債權人不得以其為虛偽之買賣而請求塗
      銷各該所有權移轉登記，其請求確認出賣人與買受人間之
      買賣關係不存在，並無即受確認判決之法律上利益（最高
      法院81年度台上字第1810號、97年度台上字第1954號裁判
      可參）。依上所述，李聰明、李和芸間關於系爭房地於99
      年7月27日所訂立之買賣契約關係，雖因虛謀虛偽意思表
      示而無效，但李聰明與李和芸間既存有前述之借名登記關
      係，李聰明即無依民法第113條規定，向李和芸請求塗銷
      登記之權利。從而，李和芸之債權人即原告亦無從依民法
      第242條規定，代位李和芸訴請李聰明將系爭房地於99年8
      月13日之所有權移轉登記予以塗銷。參諸上開說明，原告
      訴請確認李聰明、李和芸間就系爭房地於99年7月27日所
      訂立之買賣契約關係不存在，即無受確認判決之法律上利
      益。
（四）又按民法第244條第1項規定：「債務人所為之無償行為，
      有害及債權者，債權人得聲請法院撤銷之。」，是債權人
      依民法第244條第1項規定，聲請法院撤銷債務人所為之有
      償行為者，須具備下列之要件，即：(1)須為債務人所為
      之無償行為。(2)須該有償行為損害債權人之權利。是債
      權人對於債務人所為之詐害債權行為，如欲聲請法院予撤
      銷，必先證明自己之權利係因該項行為致受損害而後可，
      否則即無撤銷權行使之可言，查系爭房地為李聰明出資購
      買，而借名登記於李和芸名下一情，業已認明如前，是系
      爭房地並非李和芸之財產，其將系爭房地移轉登記予李聰
      明，乃因於李聰明終止借名登記契約後，履行其返還系爭
      房地之義務，所為自非詐害債權之行為，依上開說明，原
      告自無對之行使撤銷之權利，原告主張依民法第244條之
      規定聲請本院撤銷被告間移轉系爭房地買賣契約債權、物
      權行為，亦非可採。
六、綜上所述，系爭房地為李聰明購入而借名登記於李和芸名下
    ，是被告2人終止借名登記契約後，李和芸將系爭房地移轉
    登記予李聰明，雖非基於買賣行為，惟渠等所隱藏者為合法
    有效之借名登記契約下之履約行為，自屬合法有效。是以，
    原告先位以被告通謀虛偽意思表示主張系爭房地之買賣契約
    不存在，李聰明應將系爭房地所有權移轉登記予以塗銷；備
    位以民法第244條第1項、第4項規定，請求撤銷被告間就系
    爭房地買賣之債權行為及所有權移轉之物權行為，及請求李
    聰明應將系爭房地於99年8月13日以買賣為原因，所為之所
    有權移轉登記予以塗銷，回復為李和芸名義，均無理由，應
    予駁回。
七、本件事證已臻明確，兩造其餘攻擊防禦方法及舉證，經核與
    判決結果均無影響，爰不另一一論述，併此敘明。
八、據上論結，本件原告之訴為無理由，依民事訴訟法第78條，
    判決如主文。
中    華    民    國    100    年    8    月    3    日
              民事鳳山分庭   審判長法  官  吳文婷
                                   法  官  何悅芳
                                   法  官  張琬如
以上正本係照原本作成。
如不服本判決，應於送達後20日內，向本院提出上訴狀並表明上
訴理由，如於本判決宣示後送達前提起上訴者，應於判決送達後
10日內補提上訴理由書（須附繕本）。
中    華    民    國   100    年    8     月    3     日
                                   書記官  劉國偉